【裁判字號】    99,重再,14
【裁判日期】    990527
【裁判案由】    分割共有物
【裁判全文】
臺灣高等法院民事判決                  99年度重再字第14號
再審原告    寅○○(即林朝枝之.
再審被告    Ｇ○○
            Ｃ○○
            子○○
            Ｅ○○
            乙○○
            丙○○
            Ｄ○○
            庚○○即林阿傑之.
            亥○○
            宙○○
            酉○○
            申○○
            天○○
            未○○
            宇○○
            辰○○○
            丁○○
            戌○○
            Ｂ○○
            甲○○
            Ａ○○
            巳○○
            地○○
            黃○○
            Ｆ○○
            癸○○
            丑○○
            玄○○
            己○○
            辛○○○
            壬○○
            午○○
            戊○○○
            卯○○
上列當事人間分割共有物事件，再審原告對於中華民國98年7月
14日本院96年度重上更(一)字第136號確定判決提起再審，本院判
決如下：
    主  文
再審之訴駁回。
再審訴訟費用由再審原告負擔。
    事實及理由
一、再審原告主張：兩造共有坐落宜蘭縣羅東鎮○○段272地號
    ，地目建，面積2783平方公尺土地（下稱系爭土地），系爭
    土地如確定判決附圖所示Ｕ部分面積162.29平方公尺雖分割
    由伊單獨所有，惟命伊補償其他共有人己○○等22人，合計
    新台幣（下同）830萬7326元，嗣再審被告己○○等向宜蘭
    地院聲請強制執行時（98執司辛字第15915號）經鑑定後，
    始知民國99年3月價格僅每平方公尺值55963元，非確定判決
    所採宜蘭商會92年7月鑑定價格每平方公尺值71884元，伊進
    一步查證系爭土地93年度公告現值每平方公尺28517元。而
    該93年之土地登記謄本於原確定判決前已存在，原確定判決
    並無交代，顯係漏未斟酌之證物，如經斟酌可獲較有利之裁
    判。自有民事訴訟法496條第1項第13款再審之事由。又原確
    定判決就宜蘭商會92年7月鑑定價格未依最高法院79年台上5
    40號判例，踐履調查證據之程序而後定其取捨，遽採為裁判
    決依據，其適用法規顯有錯誤，亦有民事訴訟法496條第1項
    第1款再審之事由。爰提起本件再審之訴，求為：(一)本院96
    年度重上更(一)字第136號確定判決廢棄。(二)系爭土地分割方
    法由再審原告取得附圖所示Ｕ部分面積162.29平方公尺，並
    重新鑑定Ｕ部分地價以定補償價額之判決。
二、惟民事訴訟法第496條第1項第1款所謂適用法規顯有錯誤，
    係指確定判決違背法規或現存判例解釋者而言，故當事人自
    收受判決正本之送達時，對於判決理由，有無適用法規顯有
    錯誤之情形，即可知悉。至於當事人本人對於法規之瞭解程
    度如何，當不能影響同法第500條第1項、第2項關於30日不
    變期間之起算（最高法院71台再210號判例參照）。查原確
    定判決即本院96年度重上更(一)字第136號於98年7月14日判決
    ，並經前訴訟程序之共同上訴人乙○○等8人上訴第三審，
    而98年10月30日遭裁定駁回上訴。可見再審原告於受判決正
    本之送達時，對於判決理由，有無適用法規顯有錯誤之情形
    ，應可知悉。其至99年4月30日始提起本件再審之訴，顯已
    逾第500條第1、2項不變期間。次按確定判決適用法規顯有
    錯誤者，或當事人發現未經斟酌之證物或得使用該證物，如
    經斟酌可受較有利益之裁判者，固得依民事訴訟法496條第1
    項第1、13款提起再審之訴，但當事人已依上訴主張其事由
    或知其事由而不為主張者，不在此限。觀之同法496條第1項
    但書規定甚明，並有最高法院45台上1486號判例可資參照；
    系爭宜蘭商會鑑定報告早於第一審法院即已囑託該商會鑑定
    （本院卷第71頁）。而再審原告及乙○○、丙○○、Ｄ○○
    、庚○○等人於前訴訟程序即曾就附圖所示N、P、Q部分市
    價35萬元、13萬元認有不當而爭執，而再審原告分得Ｕ部分
    並無爭執（本院卷第17頁）。是再審原告於前訴訟程序顯已
    可依上訴主張其事由而不為主張，依同法496條第1項但書規
    定，自不得據以提起再審之訴。
三、民事訴訟法第492條第1項第11款（即現第496條第1項第13款
    ）所謂當事人發見未經斟酌之證物或得使用該證物，係指在
    前訴訟程序不知有該證物，現始知之，或雖知有此而不能使
    用，現始得使用者而言（最高法院32上字1247號判例參照）
    。是在原確定判決前如已提出其證物者，自不得更據以提起
    再審之訴。查登載有系爭土地93年度公告現值之土地登記謄
    本，於原確定判決前已存在，為再審原告所自承，其據以提
    起再審之訴，自有未合。
四、綜上所述，再審原告執此提起本件再審之訴，均無理由。本
    件再審之訴顯無再審理由，爰不經言詞辯論，逕以判決駁回
    之。
五、據上論結，本件再審之訴為無理由，依民事訴訟法第502條
    第2項、第78條判決如主文。
中    華    民    國    99    年    5     月    27    日
                  民事第十庭
                        審判長法  官  黃豐澤
                              法  官  林麗玲
                              法  官  吳謀焰
正本係照原本作成。
如不服本判決，應於收受送達後20日內向本院提出上訴書狀，其
未表明上訴理由者，應於提出上訴後20日內向本院補提理由書狀
（均須按他造當事人之人數附繕本）上訴時應提出委任律師或具
有律師資格之人之委任狀；委任有律師資格者，另應附具律師資
格證書及釋明委任人與受任人有民事訴訟法第466條之1第1項但
書或第2項（詳附註）所定關係之釋明文書影本。
中    華    民    國    99    年    5     月    27    日
                              書記官  鄭淑昀
附註：
民事訴訟法第466條之1（第1項、第2項）：
對於第二審判決上訴，上訴人應委任律師為訴訟代理人。但上訴
人或其他法定代理人具有律師資格者，不在此限。
上訴人之配偶、三親等內之血親、二親等內之姻親，或上訴人為
法人、中央或地方機關時，其所屬專任人員具有律師資格並經法
院認為適當者，亦得為第三審訴訟代理人。

司法院資訊處製作；財團法人民間司法改革基金會備份。
